【裁判字號】    97,台再,10
【裁判日期】    970221
【裁判案由】    國家賠償再審之訴
【裁判全文】
最高法院民事判決                九十七年度台再字第一０號
再 審原 告  中國石油化學工業開發股份有限公司
法定代理人  甲  ○
訴訟代理人  聶開國律師
            蕭世光律師
再 審被 告  經濟部
法定代理人  乙○○
訴訟代理人  林志豪律師
上列當事人間請求國家賠償事件，再審原告對於中華民國九十六
年七月十九日本院判決（九十六年度台上字第一六○二號），提
起再審之訴，本院判決如下：
    主  文
再審之訴駁回。
再審訴訟費用由再審原告負擔。
    理  由
本件再審原告以本院九十六年度台上字第一六○二號判決（下稱
確定判決）有民事訴訟法第四百九十六條第一項第一款適用法規
顯有錯誤之情形，對之提起再審之訴，無非以：再審原告及訴外
人台灣業股份有限公司（下稱台公司）均為再審被告所轄之
國營事業機關，屬公法人性質，非公司法所規範之對象，雙方於
民國七十二年間合併後再審原告所繼受者應僅限於私法之法律關
係，不包括公法上之權利義務，確定判決竟依公司法第三百十九
條準用同法第七十五條之規定，認定再審原告應繼受台公司基
於污染行為人之身分而生之公法上義務，其適用法規顯有錯誤。
又九十年十一月二十一日公布施行之「土壤污染管制標準」始規
定有戴奧辛及汞之管制標準，而再審原告早於七十五年即完成環
保主管機關依當時環保法令所要求之責任，且於土壤及地下水污
染防治法（下稱土污法）公布前，環保主管機關從未以違反任何
相關環保法規為由，對再審原告科處罰鍰，足見再審被告對再審
原告與台公司合併前所造成系爭土地之污染，應負其責。詎確
定判決竟無視再審被告先後以合併民營化、出脫持股之方式，責
令再審原告單獨負責整治系爭土地之污染，依美、日之法例、實
務及我國多數學者見解，再審被告所應負之監督不周等責任；進
而認定再審被告不符土汙法第二條第十二款所規定污染行為人及
國家賠償法第二條之要件，無庸負國家賠償之責，均有消極不適
用民法第一條、國營事業管理法第八條、國營事業工作考核辦法
第三條、土污法第二條、國家賠償法第二條、民事訴訟法第二百
八十六條等規定及司法院釋字第四六九號解釋、本院七十一年台
上字第七三七號判例之情形，且確定判決以再審原告所繼受台
公司之資產，已超過被科處罰鍰之金額為由，認定再審原告並未
受損害，顯係以尚未經確定之整治費用，與上開資產作為比較之
基準，亦違反證據及經驗法則。況再審原告自與台公司合併後
，從未使用系爭土地，確定判決謂再審原告係污染行為人，更違
論理法則云云，為其論據。
按民事訴訟法第四百九十六條第一項第一款所謂適用法規顯有錯
誤，係指確定判決所適用之法規，顯然不合於法律規定，或與司
法院現尚有效及大法官會議之解釋，或本院現尚有效之判例顯然
違反者而言（本院六十年台再字第一七○號判例），並不包括認
定事實錯誤或判決不備理由或學說上諸說併存，尚無判解可據之
情形在內。而第三審為法律審，其所為判決，係以第二審判決所
確定之事實為基礎，故上開規定所謂適用法規顯有錯誤，對第三
審判決言，應以該判決依據第二審判決所確定之事實而為之法律
上判斷，有適用法規顯有錯誤之情形為限（本院七十一年台再字
第三○號判例）。查再審原告上述所陳其所應承受台公司權利
義務之範圍，系爭土地之污染行為人究係何人？再審被告應否負
監督不周或直接污染人之責任等再審理由，經核均係對於前訴訟
程序第二審確定判決（台灣高等法院九十五年度重上國字第一四
號）本其採證、認事之職權行使為指摘。本院確定判決，依該第
二審判決所確定之事實，而為不利於再審原告之論斷，自非屬於
適用法規顯然錯誤之範疇。再審原告據以主張確定判決有民事訴
訟法第四百九十六條第一項第一款規定之適用法規顯有錯誤情形
，提起再審之訴，求予廢棄該確定判決，即非有理。
據上論結，本件再審之訴為無理由。依民事訴訟法第七十八條，
判決如主文。
中    華    民    國  九十七  年    二    月  二十一  日
                      最高法院民事第三庭
                          審判長法官  蘇  茂  秋
                                法官  劉  靜  嫻
                                法官  張  宗  權
                                法官  陳  國  禎
                                法官  葉  勝  利
      本件正本證明與原本無異
                                      書  記  官
中    華    民    國  九十七  年    三    月    四    日
                                                      V


司法院資訊處製作；財團法人民間司法改革基金會備份。
